臺灣高等法院臺南分院刑事判決
111年度上易字第385號
上  訴  人  
即  被  告  盧冠佑


            蔡信暘



            陳彥文


共     同
選任辯護人  陳靖昇律師
上列上訴人等因妨害自由等案件，不服臺灣臺南地方法院110年
度易字第509號中華民國111年6月7日第一審判決（起訴案號：臺
灣臺南地方檢察署109年度偵字第23477號、110年度偵字第628號
），提起上訴，本院判決如下：
    主  文
原判決關於有罪部分均撤銷。
戊○○共同犯強制罪，處有期徒刑參月，如易科罰金，以新臺幣壹
仟元折算壹日；又共同犯恐嚇罪，處有期徒刑貳月，如易科罰金
，以新臺幣壹仟元折算壹日。應執行有期徒刑肆月，如易科罰金
，以新臺幣壹仟元折算壹日。
丁○○共同犯強制罪，處拘役伍拾日，如易科罰金，以新臺幣壹仟
元折算壹日；又共同犯恐嚇罪，處拘役肆拾日，如易科罰金，以
新臺幣壹仟元折算壹日。應執行拘役柒拾日，如易科罰金，以新
臺幣壹仟元折算壹日。
乙○○共同犯恐嚇罪，處拘役參拾日，如易科罰金，以新臺幣壹仟
元折算壹日。
    事  實
一、戊○○因與葉明憲（已歿）有債務糾紛，多次至葉明憲居住之
    臺南市○○區○○0街000號00樓之00住處，要求葉明憲出面處理
    而尋訪未果，為使葉明憲出面處理，戊○○與丁○○，以及其他
    不詳姓名年籍之人，基於強制之犯意聯絡，於民國109年8月
    20日凌晨2時30分，至臺南市○○區○○0街000號大樓守衛室，
    向守衛王致富拿取磁卡，搭乘電梯至00樓葉明憲家中。葉明
    憲之配偶甲○○見狀出面處理，戊○○等要求甲○○要給他們一個
    交代，否則將去找其父母，或至甲○○小孩的學校帶走小孩，
    將事情鬧大，以此脅迫言行，致甲○○擔心自己及家人身體安
    全及名譽受損，於不得已之下遂同意在上開住處大樓樓下交
    誼廳及至葉明憲的工廠接續簽立3張面額均為新台幣（下同
    ）150萬元之本票，以及3張面額分別為50萬元、50萬元及15
    0萬元之支票，而使甲○○行無義務之事。
二、戊○○因葉明憲遲未清償債款，心生不滿，竟與丁○○及乙○○，
    以及其他不詳姓名之人共5人，基於恐嚇之犯意聯絡，於109
    年8月25日13時54分，分乘2部車至臺南市○區○○路0000巷0號
    葉明憲父親丙○○住處，對該屋丟擲雞蛋、撒冥紙，以此加害
    丙○○生命之事恐嚇丙○○，致丙○○心生畏懼，而危害其生命安
    全。
三、案經甲○○訴由臺南市政府警察局第四分局及丙○○訴由臺南市
    政府警察局第六分局報請檢察官偵查起訴。
    理  由
壹、程序部分（審理範圍）：
    按民國110年6月16日修正公布、同月18日施行之刑事訴訟法
    第348條規定：「上訴得對於判決之一部為之。對於判決之
    一部上訴者，其有關係之部分，視為亦已上訴。但有關係之
    部分為無罪、免訴或不受理者，不在此限。上訴得明示僅就
    判決之刑、沒收或保安處分一部為之。」，因此原判決諭知
    不另為諭知無罪及公訴不受理部分（即原判決第12-13頁部
    分），檢察官及被告均未對之聲明不服，依上開規定，已非
    上訴效力所及，非本院審理的範圍，本院僅對於被告上訴部
    分即原判決事實一、二部分進行審理，合先敘明。
貳、實體部分：
一、被告3人坦承下列客觀事實：
　㈠被告戊○○及丁○○及另外2位不詳姓名成年人，於109年8月20日
    凌晨2時30分，至臺南市○○區○○0街000號大樓，向守衛王致
    富拿取磁卡，搭乘電梯至00樓，要求葉明憲之配偶甲○○出面
    處理，旋在樓下交誼廳及葉明憲的工廠接續要求甲○○簽立3
    張，面額均為150萬元之本票（其中2張欠缺發票日），以及
    3張面額分別為50萬元、50萬元及150萬元之支票。
　㈡被告3人夥同2名不詳姓名成年人，於109年8月25日13時54分
    ，分乘2部車至臺南市○區○○路0000巷0 號葉明憲父親丙○○住
    處，朝該住處丟擲雞蛋及撒冥紙；嗣後丙○○為了處理葉明憲
    之債務，乃於109年9月1日以220萬元與被告戊○○達成和解，
    丙○○並於同年9月13日前往警局報案提告恐嚇罪。
　㈢按上開事實，除被告3人坦承外，復有告訴人甲○○提出之被告
    戊○○與葉明憲之LINE對話截圖（警一卷第35-43頁），告訴
    人甲○○提出之LINE對話及簡訊截圖及住所大樓監視錄影及截
    圖（警一卷第45-49頁、第51-57頁），葉明憲工廠大門噴漆
    照片1 紙（警一卷第59頁），道路及商店監視錄影截圖3 紙
    （警一卷第63頁、第65頁），本票影本2 張、支票3 張及存
    摺匯款紀錄1 頁（偵一卷第31-35頁），證人王致富所書立
    之自白書1 份（偵一卷第75-77頁），告訴人丙○○門口之告
    示及和解書各1 紙（警二卷第14-15頁），告訴人丙○○住處
    監視錄影光碟及截圖（警二卷第21-25頁）等在卷可按，被
    告3人上開坦承之事實，核與事實相符，堪信為實，先予認
    定。　　
二、惟被告3人均否認涉有上開犯行，答辯意旨略稱：
　㈠依告訴人甲○○所提出之通訊軟體Line對話截圖，其内容係被
    告戊○○與葉明憲之對話，尚無涉及加害葉明憲之內容，與告
    訴人甲○○無涉。另依甲○○住處監視器畫面，亦未見被告戊○○
    及丁○○有對甲○○施用有形物理力之強暴、脅迫行為。因此被
    告戊○○及丁○○並無對告訴人甲○○施以強暴脅迫之行為，自不
    成立強制罪。
　㈡被告3人雖於109年8月25日13時54分，到臺南市○區○○路0000
    巷0 號丙○○住處丟擲雞蛋及撒冥紙，但丙○○並未即時報案，
    甚且於同年9月1日與被告戊○○簽立和解書，並遲至109年9月
    13日始向警方申告本案，可見丙○○於案發當時並未心生畏懼
    ，故上開「丟擲雞蛋、撒冥紙」之行為，亦不成立恐嚇罪云
    云。惟查：
三、就犯罪事實一部分：
  ㈠被告戊○○及丁○○如何夥同數名不詳姓名成年人於深夜至告訴
    人甲○○住處強要甲○○簽立票據之情，業據證人即告訴人甲○○
    於偵查中具結證述明確：「我先生葉明憲跟戊○○有金錢往來
    ，借150萬元，5月5日借的，對方匯款到我先生郵局帳戶，
    戊○○在19、18日連續來我們大樓，8月20日凌晨戊○○聯絡我
    先生，守衛有讓他上樓，他帶一些人來，並且敲門，他們一
    直撞、一直叫，叫我開門，我開門，他就衝進來，進到客廳
    ，我說裡面有小孩，請他出去，他說我老公欠他錢，不處理
    ，就找我處理，當時有4個人進來，我請他們到樓下講，我
    怕影響到鄰居，他們跟我一起下去，到樓下大廳，他說如果
    我不處理，他要去我小孩的學校帶走小孩，說我小孩讀哪裡
    他都知道，說看我要請保鑣還是他把小孩帶走，這部分有LI
    NE事後的對話可以印證，並且他在我們家門口跟信箱張貼警
    告，並說他要去做旗子，開宣傳車跟發宣傳單，他叫我簽3
    張本票、3張支票，他說這樣我才會還錢，金額共700萬元，
    簽這些只是要給我壓力，他說借多少還多少等語」等語（見
    偵一卷第25-26頁）。
　㈡告訴人甲○○於原審審理時具結證稱之內容，與上述大致相同
    ，並補充陳稱：「因為他們在外面敲門、踢門，我打開裡面
    綠色的門。然後我就看一下是誰，他就說，姐仔，我們來找
    妳很多天了」、「因為我顧及到不要讓他們繼續影響到鄰居
    。就把外面那鐵捲門打開。打開之後，他們就在那裡講，他
    們要我出來處理。我有請他們下樓，要下樓的時候，丁○○說
    鐵門不要關，那個門壞掉了」、「他們意思就是說他們已經
    來找那麼多天了，今天要處理，不然的話，也要給他們一個
    交代。他們有說他們會去學校，會去找我們小孩，然後他們
    也會去找葉明憲的爸媽，因為我為了把整個局勢壓下來，他
    們要求我開票，我就開給他」、「這張言詞告訴紀錄表是我
    當時去報案時候寫的單子，因為他們說要去學校擄小孩，他
    們說我們可以去學校把妳小孩帶走。他們有講到這麼具體」
    、「他們講到不還錢，不處理的話，要把小孩帶走，如果他
    們沒有來我家，沒有那些行為，我不會願意簽這本票跟支票
    ，我顧及到不要讓葉明憲他家裡的人知道，因為他本來跟他
    家裡的人就不好了，還有我為了保護我兩個小孩」、「如果
    沒有這些讓我心生恐懼的話，就算他講的我先生是借300萬
    元，我也不可能會簽700萬元票據」等語明確（見原審卷第2
    68-296頁）。
　㈢按告訴人甲○○當時家中經濟狀況惡劣，豈可能債權人主張欠
    債300萬元，且提出之匯款證明僅150萬元，告訴人卻主動簽
    700萬元之票據？此顯與常理相違，衡情，若非被告等人之
    威脅恐嚇，告訴人應不可能同意簽發該等票據；此外，復有
    被告戊○○與葉明憲、甲○○間之上開通訊軟體Line對話截圖在
    卷可按，依被告戊○○於案發前與葉明憲的對話內容提及：「
    再不出面，去學校運動」、「你老婆在大樓」等語（見警一
    卷第41頁），另於案發後亦對告訴人甲○○提及「學校也快開
    學了」等語（同上警卷第49頁）。此雖非在案發時之對話，
    但依被告戊○○的對話內容大都要告訴人家人趕快還錢，否則
    要去學校等語，言外之意，即是要對小孩不利，則其於案發
    時在與告訴人甲○○談判過程中，以此要挾逼令告訴人簽立票
    據乃最有效之方法，此可以印證告訴人甲○○於偵審時所述：
    「被告等恐嚇去小孩學校帶走小孩，說我小孩讀哪裡他都知
    道，看我要請保鑣還是他把小孩帶走，我因害怕才簽發支票
    及本票」等情，自屬有據而可採信，至於票據是否可以兌現
    ，與強制罪構成要件之成立並無影響，票據即使無法兌現，
    仍屬民事之債權證明，告訴人甲○○既非債務人，無此義務，
    被告等人卻於深夜糾眾以上開脅迫方法施加於告訴人甲○○，
    而告訴人甲○○於此種狀況之下，其自由意識於客觀上已受到
    現實的壓抑，不得已而簽立票據，是被告戊○○及丁○○的行為
    已符合強制罪的構成要件。
　㈣證人即守衛王致富於偵查中雖證稱當時告訴人甲○○神情正常
    ，被告等人亦無拉著告訴人甲○○，可以調監視器證明云云。
    惟其亦稱：「沒有聽到他們講什麼」等語（見偵一卷第86頁
    ），既未聽到被告等人的言語內容，故其證詞實不能為被告
    有利的認定，更何況證人王致富亦證稱：當時有通知管區，
    有跟住戶講，請他們快搬走，說生命有危險…等語（見上開
    偵查卷第85頁），若當時被告等人以祥和的方式處理債務，
    證人王致富何以認為有生命危險，又何須通知管區警員？此
    反而可以說明被告等人來意不善而以上開非法方式逼令告訴
    人甲○○簽立票據之事實。
　㈤綜上，被告戊○○及丁○○上開所辯，顯為卸責之詞，不足採信
    ，其等此部分之犯行，應可認定。
四、犯罪事實二部分之犯罪事實:
  ㈠被告3人如何於上開時間至告訴人丙○○住處丟雞蛋、灑冥紙以
    遂行恐嚇之事實，業據告訴人丙○○於偵查中具結證稱：「8 
    月25日下午，姓盧的帶5、6人來我家丟雞蛋、撒冥紙，恐嚇
    要我替葉明憲還錢」等語（見偵一卷第41-4頁），嗣於原審
    審理時具結證稱之內容，與上述大致相同，並補充：發生丟
    雞蛋、灑冥紙後，我就去派出所報案。戊○○來我們家丟雞蛋
    、灑冥紙、恐嚇我兩、三次，要我還錢，所以我當然要處理
    。監視器看到這些人去我家丟雞蛋、灑冥紙，我會怕，所以
    才去備案等語，並有告訴人丙○○於109年9月13日前往報案之
    臺南市警察局第六分局灣裡派出所言詞告訴紀錄表可稽（見
    警二卷第11頁）。雖上開言詞告訴紀錄表記載的報案時間為
    9月13日，但告訴人丙○○於原審審理時已明確證稱：「 （問
    ：他們在8 月25日丟雞蛋，為何你在9月13日才去報案？）
    我備案後，派出所要整理資料才通知我過去，所以有時間差
    。（問：你一開始被灑冥紙、丟雞蛋後，去派出所備案，備
    案時沒有馬上做筆錄是因為警方還要確認對方的身分？）可
    能是警察整理資料。（問：所以那天你被丟雞蛋時，還不知
    道對方是誰？）不知道，只知道戊○○是大目標。」等語（見
    原審卷第214-225頁），是告訴人於案發後即前往備案，嗣
    後警方再於9月13日通知告訴人丙○○提出恐嚇之告訴至明，
    是被告等人辯稱告訴人丙○○沒有馬上報警，其無心生畏懼云
    云，並不可取。
　㈡被告等人雖稱告訴人於同年9月1日仍與被告戊○○在告訴人丙○○所經營的寺廟處就債務協商並以220萬元達成和解，可見告
    訴人丙○○並未心生畏懼云云。然告訴人丙○○嗣雖與被告戊○○
    達成和解，但此並不表示其於8月25日中午遭丟雞蛋、灑冥
    紙，並無恐懼之情，反而可認其可能因先前遭到恐嚇後才與
    被告戊○○達成和解，是被告等人上開辯解，顯然不可採。
　㈢至證人楊耀絢、陳宏文、黃澤民等人於原審的證述內容，大
    都關於被告戊○○與丙○○於109年8月31日及9月1日在德濟宮協
    商債務的過程（見原審卷第188頁以下），是上開3人的證述
    顯然與被告3人至丙○○住處丟擲雞蛋及撒冥紙之恐嚇的待證
    事實無關連性，是其等於原審的證述不能為被告3人有利的
    認定。
　㈣刑法第305條之恐嚇危害安全罪，其通知危害方法並無限制，
    除以積極明示之言語舉動外，凡以其他足使被害人理解其意
    義之方法或暗示其如不從，將加危害而使被害人心生畏怖者
    ，均應包括在內（最高法院73年度台上字第1933號判決意旨
    參照））。「冥紙」在臺灣民俗上代表死亡、晦氣、家中有
    人死亡之意，具警告之意味灼然，另朝住家猛丟雞蛋，亦同
    樣帶有警告之意味，被告3人上開丟擲雞蛋兼以拋撒冥紙等
    行為，均造成告訴人丙○○之心理壓力，具警告之意味，使告
    訴人內心不安，並擔心將來可能發生對自己不利之事，被告
    3人主觀上顯係恐嚇告訴人本人之犯意，因而使告
    訴人心生畏懼甚明。綜上，被告3人上開丟擲雞蛋、拋撒冥
    紙之行為，已構成恐嚇行為無疑，其等所辯各情，顯為卸責
    之詞，不足採信，此部分的犯行，亦可認定。
五、論罪部分：
　㈠核被告戊○○、丁○○就犯罪事實一之逼迫告訴人甲○○簽立票據
    之行為，係犯刑法第304條之強制罪。被告於強制過程中兼
    帶有恐嚇的行為，已被高度的強制罪質所涵攝，自不再另論
    以恐嚇罪，公訴人認應成立想像競合犯，顯有誤會。被告戊○○、丁○○2人與其他不詳姓名成年人，有犯意聯絡及行為分
    擔，應依共同正犯論處。
　㈡核被告3人就犯罪事實二之丟擲雞蛋及撒冥紙之行為，係犯刑
    法第305條之恐嚇危害安全罪，公訴人認被告等人此部分另
    涉犯刑法第304條之強制罪，然告訴人丙○○當時並未在場，
    則被告等人顯未對其本人施以強暴脅迫之行為，且被告等人
    僅丟擲雞蛋、撒冥紙，並無強要告訴人丙○○為何種無義務之
    事，是其等行為除構成單純恐嚇罪外，並不成立強制罪，公
    訴人此部分的法律見解，亦有誤會；又被告戊○○、丁○○及乙○○，就此部分有犯意聯絡及行為分擔，應依共同正犯論處。
　㈢被告戊○○及丁○○所犯上開2罪間，犯意各別，行為互殊，應分
    論併罰。
六、撤銷改判的理由：
　㈠原審以被告3人罪證明確予以論科，固非無見，惟查⑴強制過
    程中若帶有恐嚇行為時，其恐嚇罪質應為高度的強制罪所吸
    收，原審認應依想像競合犯處斷，自有未合。⑵告訴人甲○○
    指稱被告戊○○於109年8月20日有強要其匯款5萬元的涼水錢
    至被告戊○○名下帳戶之事實，惟此部分僅有告訴人唯一指證
    ，告訴人並無法提出其有匯款的資料以資證明，尚難認被告
    有此部分的犯行（詳後述），原審認被告戊○○、丁○○
　　有此部分的犯行，亦有未合。⑶被告3人於丟擲雞蛋、撒冥紙
    時，告訴人丙○○並不在場，是被告等人並無現實對告訴人丙○○為強暴脅迫之行為，此部分僅該當於恐嚇罪之要件，原判
    決誤論強制罪，並從一重論罪，自有違誤。⑷被告3人對丙○○
    的住處丟擲雞蛋的之行為，雖告訴人丙○○指稱其鐵門於清洗
    時有受損云云，然並未見其提出相關的證據以實其說，況此
    部分告訴人丙○○並未提出毀損告訴，檢察官亦未對之起訴，
    原判決遽論以毀損罪，自有違誤。⑸本件被告等人提起上訴
    否認犯罪，雖無足取，但原判決既有上開可議之處，即屬無
    可維持，應由本院予以撤銷改判。
　㈡茲審酌被告3人僅因葉明憲積欠債務且避不見面，竟夥同多名
    男子以強制或恐嚇手段犯案，實屬不當；惟依告訴人甲○○提
    出來的Line內容，證明葉明憲確實向被告戊○○借調幾次現金
    ，因為被告戊○○購屋需求，希望葉明憲可以還錢，並且提供
    24期，一個月62500元之分期還款計劃，開始均是拜託口氣
    ，葉明憲也承認自己的回應比較有情緒，並向被告戊○○致歉
    ，被告戊○○要去找葉明憲時，也會先告知及報告上樓人數等
    情，有被告戊○○與葉明憲之LINE對話截圖在卷可按（見警2
    卷第35-43頁），嗣因葉明憲一直未回應，才有本案的後續
    犯行。按借貸金錢，不論是否賺取利息，本應自行評估對方
    自身之償債能力，或取得其他抵押之保障，而非評估債務人
    父母之資力；且債權人評估結果，願意貸款給對方，於未受
    償還時，自然應依原先貸款時，所預先設想未獲清償時可能
    之損失，及求償之法定方式行使債權，而非任意牽扯他人。
    被告等人卻任意牽連債務人的家人，且以不法方式討債，嚴
    重影響社會治安之犯罪情節；另斟酌被告戊○○居主導地位，
    其餘被告則係配角之地位，及被告戊○○自述○○肄業，目前工
    作為○○業。已婚，育有1 個幼子，由配偶照顧；被告丁○○自
    述○○畢業，目前待業中，離婚，育有1未成年小孩，被告乙○○自述○○畢業，目前工作為○○業，未婚。核其等之學識、工
    作、家庭生活狀況及其等犯後雖與告訴人丙○○成立調解（向
    丙○○道歉），但仍否認犯罪之犯後態度等一切情狀，分別量
    處如主文第2-4項所示之刑，並就被告戊○○及丁○○部分定應
    執行刑有期徒刑4月、拘役70日，及均諭知易科罰金之折算
    標準，以資懲儆。
七、至公訴意旨認被告戊○○、丁○○於109年8月20日簽發票據後另
    要求告訴人甲○○匯5萬元的涼水錢至戊○○的帳戶，此部分亦
    涉犯強制及恐嚇罪嫌云云。然此部分僅有告訴人甲○○單一之
    指訴，且告訴人甲○○亦未提出匯款之單據，是此部分的犯罪
    顯然不能證明，惟公訴人認此部分與上開強制罪部分具有接
    續犯之實質上一罪關係，爰不另為無罪之諭知。　
據上論結，應依刑事訴訟法第369條第1項前段、第364條、第299
 條第1 項前段，判決如主文。
本案經檢察官陳鋕銘提起公訴，檢察官黃朝貴到庭執行職務。
中　　華　　民　　國　　111 　年　　10 　　月　　20　日
                  刑事第六庭    審判長法　官  吳勇輝
                                      法　官  包梅真
                                      法　官  黃國永
以上正本證明與原本無異。
不得上訴。
　　　　　　　　　　　　　　　　　　　書記官  葉宥鈞
中　　華　　民　　國　　111 　年　　10　　月　　20　　日
中華民國刑法第304條
以強暴、脅迫使人行無義務之事或妨害人行使權利者，處3年以
下有期徒刑、拘役或9千元以下罰金。
前項之未遂犯罰之。
中華民國刑法第305條
以加害生命、身體、自由、名譽、財產之事恐嚇他人，致生危害
於安全者，處2年以下有期徒刑、拘役或9千元以下罰金。